臺灣高等法院臺中分院民事判決　　　　　94年度家上字第64號
上　訴　人　乙○○
訴訟代理人　趙惠如　律師
被　上訴人　丙○○
特別代理人　甲○○
上列當事人間請求離婚事件，上訴人對於中華民國94年3月2日臺
灣臺中地方法院第一審判決（93年度婚字第1593號），提起上訴
，本院於九十四年七月十九日言詞辯論終結，判決如下：
    主  文
原判決廢棄。
准上訴人與被上訴人離婚。
第一、二審訴訟費用由被上訴人負擔。
    事實及理由
壹、程序方面：
一、按婚姻事件，由夫或妻起訴者，以其配偶為被告；又被告為
    禁治產人者，應由其監護人代為訴訟行為；如監護人即係其
    配偶時，應由親屬會議所指定之人代為訴訟行為；而如無親
    屬會議或親屬會議不能指定代為訴訟行為人時，得依民事訴
    訟法第五十一條規定，聲請受訴法院之審判長選任特別代理
    人。此觀之民事訴訟法第五百六十九條第一項、第五百七十
    一條第一項及第五十一條規定即明。查被上訴人於九十三年
    五月十二日凌晨，因酒醉跌倒，經進行手術，診斷為腦挫傷
    拼蜘蛛膜下出血合併顱骨骨折及顱內出血，成無意識狀態之
    植物人，不能處理自己事務，經台灣台中地方法院（下稱台
    中地院）於九十三年八月三十日以九十三年度禁字第一六五
    號裁定宣告為禁治產人確定，有該院九十三年度禁字一六五
    號宣告禁治產卷可參。因被上訴人方面無法召開親屬會議，
    被上訴人之母甲○○同意為被上訴人本件訴訟之特別代理人
    ，台中地院遂依上訴人聲請選任甲○○為被上訴人特別代理
    人，以保障被上訴人訴訟權益，先予敘明。
二、按離婚之時，得於第二審言詞辯論終結前，為訴之追加，民
    事訴訟法第五百七十二條第一項定有明文。本件上訴人於原
    審係以受被上訴人及被上訴人之母毆打，致無法忍受，乃請
    其妹及妹婿將上訴人帶至其妹家居住，迄今被上訴人均未來
    關心或將上訴人帶回居住，依民法第一千零五十二條第一項
    第三款、第四款及第五款之規定訴請判決兩造離婚。上訴本
    院後，另主張被上訴人因酒醉跌倒成無意識狀態之植物人，
    兩造之婚姻有難以維持之重大事由，依同條第二項之規定，
    上訴人得訴請離婚。核上訴人所為，係屬訴之追加，依前揭
    規定，應予准許。
三、被上訴人經合法通知，無正當事由，未於言詞辯論期日到場
    ，核無民事訴訟法第三百八十六條各款所列情形，爰依上訴
    人之聲請，由其一造辯論而為判決。
貳、實體方面：
一、上訴人主張：上訴人為越南國人，兩造於民國八十六年十二
    月三十日結婚，原共同居住於台中縣沙鹿鎮○○路仁愛巷二
    十號。婚後被上訴人及被上訴人之母甲○○常不定時找問題
    與上訴人吵架，或毆打上訴人，且被上訴人之母亦會與上訴
    人搶被上訴人睡覺。嗣上訴人妹妹駱桂珍亦嫁至台灣後，上
    訴人因無法忍受被上訴人及其母親之毆打，始於九十一年六
    月十三日打電話請上訴人妹妹及妹婿將上訴人帶至妹妹家居
    住，迄今被上訴人均未來關心上訴人或將上訴人帶回居住，
    且被上訴人母親竟於九十三年六月二十四日向警方報案稱上
    訴人逃家。又被上訴人於九十三年五月十二日凌晨因酒醉跌
    倒，進行手術，診斷為腦挫傷併蜘蛛膜下出血合併顱骨骨折
    及顱內出血，而成無意識狀態之植物人，迄今仍未痊癒，其
    精神狀態顯然已達心神喪失，無處理自己事務之能力，實無
    法再維持夫妻之正常生活，並互相協力保持共同生活之圓滿
    及幸福，應已構成難以維持婚姻之重大事由。爰依民法第一
    千零五十二條第一項第三款、第四款、第五款及同條第二項
    之規定訴請判決兩造離婚。
二、被上訴人則以：上訴人均住外面，不願回家與被上訴人同住
    ，兩造同住期間偶有口角，但被上訴人及被上訴人之母未曾
    毆打過上訴人，兩造結婚時感情尚佳，但由於上訴人不受他
    人管教，且受其妹妹亦嫁來台灣之影響，所以會與被上訴人
    發生爭執等語，資為抗辯。
三、查上訴人為越南國人，兩造於八十六年十二月三十日結婚，
    現婚姻關係存續中，為兩造所不爭執之事實，並有戶籍謄本
    在卷可稽，此部分之事實自堪信為真實。
四、上訴人主張被上訴人及被上訴人之母甲○○常常毆打伊，直
    至九十一年六月十三日伊妹妹嫁來台灣後始由伊妹妹及妹婿
    接回妹妹家居住等情，惟被上訴人否認與其母有經常毆打上
    訴人之情事，證人即被上訴人之胞弟鐘志祥於原審證稱：「
    伊有看過兩造爭吵，其爭吵內容伊不清楚，但沒有看過被上
    訴人毆打上訴人，上訴人自其妹妹嫁來台灣後，個性就變了
    」（見九十四年二月十六日筆錄），證人即上訴人之妹婿高
    振興於原審證稱：「九十一年六月十三日，上訴人通知伊說
    被被上訴人母親毆打，叫伊去載，伊在隔日去上訴人家載上
    訴人回家，伊並未見到被上訴人或被上訴人母親毆打上訴人
    之情形，但上訴人有告訴伊說被上訴人等有拉其衣服，．．
    ．．兩造發生爭執好幾次，但伊都沒有看到，都是上訴人跟
    伊說的，伊亦未看過上訴人身上的傷」（見九十四年二月十
    六日筆錄），由證人鍾志祥、高振興上開證言可知，鍾志祥
    僅見過兩造發生爭執，高振興僅聽過上訴人提及曾為被上訴
    人及其母親毆打，鐘志祥、高振興均未曾親眼目睹被上訴人
    及其母親有毆打過上訴人之情事，且依高振興上開證言，上
    訴人係在九十三年六月十四日由其妹婿高振興接回，若上訴
    人於九十三年六月十三日有為被上訴人或其母親毆打，則高
    振興不難由上訴人身上看到其傷勢，進而帶同上訴人至醫療
    診所驗傷，但高振興卻稱未曾看過上訴人身上之傷，是上訴
    人之主張自難於採信。又上訴人指稱被上訴人曾於九十年四
    月三十日（上訴人誤為八十九年四月三十日）以電扇打傷其
    頭部，由被上訴人載其至沙鹿童綜合醫院就醫，並使用被上
    訴人弟妹鍾陳秀雲之健保卡云云，經本院向沙鹿童綜合醫院
    函調鐘陳秀雲之病歷資料，顯示上訴人固曾於九十年四月三
    十日因左側頭部約三×一公分撕裂傷，在被上訴人陪同下，
    使用鍾陳秀雲之健保卡，前往沙鹿童綜合醫院就醫，但由該
    病歷資料，仍無法證明上訴人之左側頭部撕裂傷係被上訴人
    所為，可見上訴人並無法證明曾遭被上訴人及其母親毆打之
    情事。再上訴人係自行離家，其知悉被上訴人住處，隨時可
    返家居住，被上訴人不僅無違背同居義務之客觀事實，亦無
    拒絕同居之主觀情事，則被上訴人縱於上訴人為其妹婿高振
    興接至彰化縣彰化市○○里○○街九十七巷四十四弄二號居
    住，未至高振興住處關心上訴人或將上訴人帶回居住，亦非
    屬惡意遺棄上訴人。本件上訴人主張曾遭被上訴人及其母親
    不堪同居之虐，並為被上訴人惡意遺棄，依民法第一千零五
    十二條第一項第三款、第四款及第五款之規定訴請與被上訴
    人離婚，尚屬無據，不應准許。
五、上訴人再主張被上訴人於九十三年五月十二日凌晨因酒醉跌
    倒，進行手術，診斷為挫傷併蜘蛛膜下出血合併顱骨骨折及
    顱內出血，而成無意識狀態之植物人，迄今仍未痊癒，其精
    神狀態顯然已達心神喪失之程度，無處理自己事務之能力等
    情。而依本院所調得之台中地院九十三年度禁字第一六五號
    宣告禁治產卷，顯示沙鹿童綜合醫院曾於九十三年六月二十
    八日出具診斷證明書戴明「上訴人腦挫傷併蜘蛛膜下腔出血
    合併顱骨骨折及顱內出血，目前仍無意識，不能行動，呈植
    物人狀態，完全無法處理日常事務」，並經台中地院囑託沙
    鹿童綜合醫院鑑定被上訴人之精神狀態，據鑑定人白聰勇指
    稱被上訴人呈半昏迷狀態，目前有作氣切，無法言語，其昏
    迷指數E1.M1.V7，被上訴人已達無行為能力之狀況，無法對
    外界有任何回應，已喪失抽象思考能力，須他人照顧其日常
    生活，其回復可能性低等語，經鑑定結果認「根據被上訴人
    之個案生活史及病史、身體及神經學檢查及精神狀態檢查，
    被上訴人因嚴重腦傷造成認知功能嚴重受損，意識不清，無
    法言語，對外界事務缺乏知覺、理會、判斷作用，而無自由
    決定意志之能力，其精神狀態顯然已達心神喪失之程度」，
    台中地院因此認定被上訴人為心神喪失之人，無獨立處理自
    己事務之能力，裁定宣告被上訴人為禁治產人確定。被上訴
    人之母親甲○○於本院九十四年六月八日準備程序亦承認被
    上訴人現仍呈植物人狀態，無意識能力，則上訴人此部分之
    主張即堪採信。
六、按婚姻乃一男一女之兩性結合，以組織家庭共同生活為目的
    ，若有足以破壞共同生活或難以維持共同生活之情事發生者
    ，雖其情事不合民法第一千零五十二條第一項各款所定要件
    ，亦得依同條第二項規定請求離婚。而是否為難以維持婚姻
    之重大事由，其判斷標準為婚姻是否已生破綻而無回復之希
    望，婚姻之破綻不僅須一方主觀上已喪失維持婚姻之意願，
    且客觀上該難以維持婚姻之事實，須達任何人處於同一環境
    下，均喪失維持婚姻意願之程度。查被上訴人已呈植物人狀
    態，無意識能力，實無法再維持夫妻之正常共同生活，並互
    相協力保持共同生活之圓滿及幸福，兩造之婚姻現僅存形式
    ，並無夫妻共同生活之實，被上訴人之痊癒又遙遙無期，上
    訴人自難與被上訴人共同相處，強行要求上訴人須長期照顧
    已無意識能力之被上訴人，顯屬不合理，兩造之婚姻應已發
    生破綻而無回復之希望，上訴人又係離鄉背井，遠自越南嫁
    來台灣，在台之親戚僅其妹一家人，若不讓上訴人結束與被
    上訴人之婚姻關係，對上訴人亦不公平，是兩造之婚姻在客
    觀上，應已達任何人處於上訴人同一環境之下，均喪失維持
    婚姻意願之程度，被上訴人之呈植物人狀態自構成難以維持
    婚姻之重大事由。又被上訴人之成為植物人係因自己喝醉酒
    跌倒所致，與上訴人之離家無關，上訴人對兩造婚姻難以維
    持之重大事由，並無可歸責之原因。從而，上訴人依民法第
    一千零五十二條第二項之規定訴請離婚，即有理由，應予准
    許。
七、本件原審為上訴人敗訴之判決，駁回上訴人離婚之請求，上
    訴意旨指摘原判決不當，求予廢棄改判，為有理由，原判決
    應予廢棄，爰由本院改判如主文第二項所示。
參、結論，依民事訴訟法第四百六十三條、第三百八十五條第一
    項前段、第四百五十條、第七十八條，判決如主文。
中　　華　　民　　國　　94　　年　　8　　月　　2　　日
                      　家事法庭審判長法　官  黃斐君
                                      法　官  張浴美
                                      法　官  陳蘇宗
以上正本係照原本作成。
被上訴人得上訴。
如對本判決上訴，須於收受判決送達後20日內向本院提出上訴書
狀，其未表明上訴理由者，應於提出上訴後20日內向本院提出上
訴理由書（須按他造人數附具繕本）。
上訴時應提出委任律師為訴訟代理人之委任狀。具有民事訴訟法
第466條之1第1項但書或第2項之情形為訴訟代理人者，另應附具
律師及格證書及釋明委任人與受任人有該條項所定關係之釋明文
書影本。
                                      書記官  吳麗慧
中　　華　　民　　國　　94　　年　　8 　　月　　5 　　日
                                        　　　　　　　Ｂ
